【裁判字號】    95,選訴,17
【裁判日期】    950926
【裁判案由】    違反公職人員選舉罷免法
【裁判全文】
臺灣桃園地方法院刑事判決              95年度選訴字第17號
公  訴  人  台灣桃園地方法院檢察署檢察官
被      告  丙○○
選任辯護人  李宏文律師
上列被告因違反公職人員選舉罷免法案件，經檢察官提起公訴（
95年度選偵字第29號），本院判決如下：
    主    文
丙○○對於有投票權之人，行求賄賂，而約其投票權為一定之行
使，處有期徒刑參年，褫奪公權參年。未扣案用以行求之賄賂新
臺幣貳仟元沒收。
    事    實
一、緣劉奕福登記參選95年度桃園縣各鄉鎮市民代表暨里長選舉
    之中壢市第11屆里長選舉之中壢市忠義里候選人，並委請丙○○擔任選務之總幹事一職，而丙○○為使不知情劉奕福順
    利當選中壢市忠義里里長，竟自行基於賄選之犯意，於民國
    95 年5月中旬某日傍晚5 、6 時許，獨自前往桃園縣中壢市
    ○○路○ 段189 巷51之6 號乙○○○住處，向有投票權之乙○○○表示於該屆忠義里選舉行使投票權時，能支持劉奕福
    並幫忙拉票等語後，隨即交付新臺幣（下同）2 千元之賄款
    予乙○○○，藉此對於有投票權之乙○○○行求賄賂，而約
    其為投票權一定之行使，然為乙○○○當場所拒，丙○○方
    倖然離去。迨臺灣桃園地方法院檢察署檢察官因接獲線報，
    於同年6 月2 日傳喚乙○○○到案，始循線查悉上情。
二、案經臺灣桃園地方法院檢察署檢察官指揮法務部調查局桃園
    縣調查站移送及桃園縣政府警察局中壢分局報請臺灣桃園地
    方法院檢察署檢察官偵查起訴。
    理    由
壹、證據能力部分：
    按被告以外之人於偵查中向檢察官所為之陳述，除顯有不可
    信之情況者外，得為證據，刑事訴訟法第159 條之1 第2 項
    定有明文。偵查中對被告以外之人（包括證人、鑑定人、告
    訴人、被害人及共同被告等）所為之偵查筆錄，或被告以外
    之人向檢察官所提之書面陳述，性質上均屬傳聞證據。惟現
    階段刑事訴訟法規定檢察官代表國家偵查犯罪、實施公訴，
    依法其有訊問被告、證人及鑑定人之權，證人、鑑定人且須
    具結，而實務運作時，檢察官偵查中向被告以外之人所取得
    之陳述，原則上均能遵守法律規定，不致違法取供，其可信
    度極高，是被告以外之人前於偵查中為證述，除反對該項供
    述得具有證據能力之一方，已釋明「顯有不可信之情況」之
    理由外，不宜遽指該證人於偵查中之陳述不具證據能力。查
    本件證人乙○○○於偵查中，經具結而向檢察官所為之陳述
    ，辯護人既未具體釋明上開陳述，有何顯不可信之情況以供
    本院查證，依上揭說明，自具有證據能力。至辯護人以證人
    乙○○○、甲○○於警詢、偵查中之證詞有落差，認證人乙○○○、甲○○於偵查中之證詞有顯不可信之情形云云，惟
    本院經核證人乙○○○、甲○○於警詢、偵查中所述並無不
    符之處，是辯護人空言指摘證人乙○○○、甲○○於偵查中
    所為之證詞無證據能力云云，委不足採。
貳、有罪部分：
一、訊據被告丙○○固坦承擔任中壢市第11屆里長選舉之中壢市
    忠義里候選人劉奕福選舉事務之總幹事一職，前於95年5 月
    中旬某日傍晚5 、6 時許，有至乙○○○住處請求支持劉奕
    福等情，惟矢口否認有何違反公職人員選舉罷免法之犯行，
    辯稱：伊沒有交付2 千元賄款予乙○○○云云。然查：
  (一)上揭犯罪事實，業據證人乙○○○於偵查及本院審理時證述
    綦詳，其於偵查中證述：「（問：你是忠義里里民？）是。
    」、「‧‧‧在95年5 月某日下午5 、6 時，丙○○有來我
    家幫忙拉票，要我支持劉奕福，換人做看看，並且要我幫忙
    拉票，另外丙○○有拿2 千元出來，給我喝茶水，但我拒絕
    收受，叫他拿回去。」等語（見偵查卷第131 頁背面）；復
    於本院審理時證述：「（問：95年5 月中旬有一天傍晚，被
    告有無去你家？）有，時間約在我煮飯時間，我家在桃園縣
    中壢市○○路○ 段189 巷51之6 號，被告到我家找我告知我
    劉奕福要選里長要我幫忙，他說劉奕福是新人，要選里長，
    要我幫忙，我說沒問題，大家都是同一村的，當時被告沒有
    說什麼，只有要我幫忙，他有拿2 千元給我，但是我沒有收
    。」、「（問：被告拿2 千元的時間點是在何時？何地？）
    被告說完之後才拿的，在同一地點。」、「（問：你為何拒
    絕被告？）因為我兒子在法院上班，我不願意也不敢收錢。
    」、「（問：為何不敢收？）我兒子在法院上班，我不可能
    明知故犯。」、「（問：明知什麼故犯？）我就是不願意收
    這個錢就對了。」、「（問：你是否知道被告的幫忙是與選
    舉有關，所以你認為與投票行為有關，所以你才拒絕，並說
    不能明知故犯？）是。」、「（問：你於偵訊中向檢察官稱
    被告到你家拉票，要你支持劉奕福，並稱換人做做看，要你
    幫忙拉票，當時被告的確有如你於偵訊中結證的陳述，要你
    支持劉奕福，換人做做看，幫忙拉票這些話後，交付你2 千
    元，是否如此？）是，但是我沒有拿2 千元。」等語（見本
    院95年9 月12日審判筆錄），從而，依證人乙○○○之證詞
    可知被告確有交付2 千元，並約其投票予劉奕福而為一定行
    使，按證人乙○○○與被告素無怨隙，在負偽證罪處罰之心
    理壓力下仍屢次為相同指述，足徵其上開證述應屬實情，堪
    可採信。是被告辯稱：伊沒有拿出2 千元予乙○○○云云，
    則係事後卸責之詞，要無可採。
  (二)至辯護意旨雖謂：被告至證人乙○○○住處並未表示2 千元
    為投票予劉奕福之代價，不能僅憑證人乙○○○之認知逕認
    被告係交付2 千元之賄款，藉此對於有投票權之證人乙○○○行求賄賂云云。然按投票行賄、收賄為不法行為，早為政
    府機關大力宣導，並為社會上眾所周知之事實，故為避免遭
    受查緝追訴，已無人敢於交付金錢時，直言此係「買票錢」
    ，自難以交付金錢之時有明示約定為投票權一定之行使始認
    係賄選，應綜合交付當時之客觀情況、社會價值觀念、授受
    雙方之認知及其他客觀情事而為判斷（參見最高法院92台上
    字第893 號判例意旨）。本件被告在選前獨自前往證人乙○○○家中，拿出現金2 千元欲予證人乙○○○，即與常情不
    符，且依證人乙○○○於本院審理時已證述伊不願意也不敢
    收錢，不可能明知故犯，伊知道被告所謂的幫忙是與投票行
    為有關，所以伊才拒絕等語綦詳，顯見被告交付2 千元之目
    的並非單純請託證人乙○○○幫忙候選人劉奕福拉票之「茶
    水費」、「走路工」，乃係約定為投票權一定之行使，而證
    人乙○○○亦係基於此種共識，認被告交付之2 千元足以干
    擾或引誘其投票權之行使而拒絕收受賄款自明。是辯護人此
    部分辯解，委不足採。
  綜上所述，本件事證明確，被告犯行堪予認定，應予依法論科
  。
二、按公職人員選舉罷免法第90條之1 之第1 項對於有投票權之
    人，行求賄賂，而約其投票權為一定之行使罪，於行賄者行
    求賄選階段，屬行賄者單方意思表示行為，不以相對人允諾
    為必要，是本件被告雖交付2 千元之賄款予乙○○○，藉此
    對乙○○○行求賄賂，而約其投票予候選人劉奕福，然為乙○○○當場拒絕，故核被告所為，係犯公職人員選舉罷免法
    第90條之1 第1 項之對於有投票權之人，行求賄賂，而約其
    投票權為一定之行使罪。爰審酌選舉制度乃落實民主政治之
    最直接方式，透過選民以評斷候選人之才德、品行、學識、
    操守、政見而達到選賢與能之目的，其攸關國家政治發展之
    良窳、法律之興廢、公務員之進退，影響國家根基及人民權
    利至深且鉅，而賄選為敗壞選風之主要根源，金錢介入選舉
    將嚴重戕害民主政治之根基，被告為求候選人劉奕福得以順
    利當選忠義里里長，竟對有投票權人行求賄賂，影響有投票
    權人自由行使其投票權之意思，敗壞選風，助長賄選，腐蝕
    民主法治根基，導致民主政治無法落實建立，惟本案行求之
    賄賂價值非鉅，行賄之對象僅1 人、犯後否認犯行暨其之犯
    罪動機、目的、手段、素行等一切情狀，認公訴人具體求處
    被告有期徒刑3 年6 月，稍嫌過重，故量處如主文所示之刑
    。又關於褫奪公權之宣告，修正前刑法第37條第1 項、第2
    項規定「宣告死刑或無期徒刑者，宣告褫奪公權終身。宣告
    6 月以上有期徒刑，依犯罪之性質認為有褫奪公權之必要者
    ，宣告褫奪公權1 年以上10年以下。」，而修正後刑法第37
    條第1 項、第2 項則規定「宣告死刑或無期徒刑者，宣告褫
    奪公權終身。宣告1 年以上有期徒刑，依犯罪之性質認為有
    褫奪公權之必要者，宣告1 年以上10年以下褫奪公權。」，
    本件被告所犯係違反公職人員選舉罷免法第90條之1 第1 項
    之犯罪，依公職人員選舉罷免法第98條第3 項規定「犯公職
    人員選舉罷免法第5 章之罪或刑法分則第6 章之妨害投票罪
    ，宣告有期徒刑以上之刑者，並宣告褫奪公權」，此項褫奪
    公權之宣告，寓有強制性，為法之特別規定，且褫奪公權為
    從刑，附屬於主刑，不生比較輕重問題（最高法院79年度第
    3 次刑事庭會議決議），亦不容與其他刑法總則規定割裂適
    用，是以併依公職人員選舉罷免法第98條第3 項及刑法第2
    條第1 項前段依行為時法即修正前刑法第37條第2 項規定，
    宣告褫奪公權3 年。未扣案之2 千元，為被告用以行求有投
    票權人之賄賂，不問是否仍屬於被告所有，均應依公職人員
    選舉罷免法第90條之1 第3 項之規定，宣告沒收。至警員於
    候選人劉奕福位於中壢市○○里○ 鄰○○路14巷4 號處扣得
    忠義里名冊7 張、中國國際商銀（水單及手續收入收據）3
    張、禮簿1 本、銀行存摺（中國國際商銀、上海商銀、郵局
    、第一商銀、玉山、遠東商銀）影本26張等物，核與本件犯
    罪無涉，亦非屬違禁物，爰不另為沒收之諭知，併此敘明。
參、不另為無罪諭知部分：
一、公訴意旨另以：被告於95年5 月中旬某日下午2 、3 時許，
    尚有至中壢市○○路○ 段617 號之甲○○住處內，以2 千元
    之賄賂，行求甲○○，要求支持劉奕福，約定為投票權一定
    之行使，即遭甲○○拒絕，因認被告此部分，亦涉有公職人
    員選舉罷免法第90條之1 第1 項之對於有投票權人行求賄賂
    而約其投票權為一定行使之罪嫌。
二、按犯罪事實應依證據認定之，無證據不得認定其犯罪事實。
    又不能證明被告犯罪者，應諭知無罪之判決，刑事訴訟法第
    154 條第2 項、第301 條第1 項分別定有明文。又刑事訴訟
    法上所謂認定犯罪事實之證據，係指足以認定被告確有犯罪
    行為之積極證據而言，該項證據自須適合於被告犯罪事實之
    認定，始得採為斷罪資料；而認定不利於被告之事實，須依
    積極證據，苟積極證據不足為不利於被告事實之認定時，即
    應為有利於被告之認定，更不必有何有利之證據。至刑事訴
    訟上證明之資料，無論其為直接證據或間接證據，均須達於
    通常一般之人均不致於有所懷疑，而得確信其為真實之程度
    ，始得據為有罪之認定，若其關於被告是否犯罪之證明未能
    達此程度，而有合理性懷疑之存在，致使無從形成有罪之確
    信，根據「罪證有疑，利於被告」之證據法則，即不得遽為
    不利被告之認定；其以情況證據斷罪時，尤須基於該證據在
    直接關係上所可證明之他項情況事實，本乎推理作用足以確
    證被告有罪，方為合法，不得徒憑主觀上之推想，將一般經
    驗上有利被告之其他合理情況逕予排除，此有最高法院30年
    度上字第816 號、76年度台上字第4986號判例意旨可資參照
    。
三、訊據被告固坦言有於上揭時間前往甲○○經營之「精彩企業
    社」處，向甲○○拉票，請求支持候選人劉奕福之情事，惟
    堅詞否認涉有上揭犯行，辯稱：伊當時去甲○○家中，沒有
    說要買票，伊常常請甲○○抽煙，所以手放在口袋內，伊當
    時是要請甲○○幫忙，要請他抽菸，伊沒有交付2 千元賄款
    予甲○○等語。而公訴意旨認被告涉犯此部分罪嫌，無非係
    以證人甲○○之證述為其論據。然查：
  (一)按被告以外之人於審判外之言詞或書面陳述，除法律有規定
    者外，不得作為證據，刑事訴訟法第159 條第1 項定有明文
    ，而證人甲○○於警詢時所為之陳述，經核不符合刑事訴訟
    法第159 條之2 、第159 條之3 、第159 條之5 等規定，應
    無證據能力，先予敘明。
  (二)又證人甲○○於偵查中固向檢察官證稱：「在95年5 月中旬
    下午5 時許，丙○○有到店面來拉票，要我支持劉奕福。」
    、「當時丙○○有問我要不要買煙錢，丙○○隨即將手伸入
    口袋，我當時立即跟他說，我並不需要這些錢並推他放入口
    袋。當時我有問他這是不是要買票，丙○○隨口說不是。」
    等語（見偵查卷第119 頁背面），然細繹其證述內容，證人
    甲○○並未證述其有看到被告拿出2 千元之賄款，自難以被
    告向證人甲○○表示要不要買煙錢，被告並有將手伸入口袋
    ，遽認被告將手伸入口袋是要拿2 千元賄款予證人甲○○。
  (三)況證人甲○○於本院審理時既結稱：「‧‧‧被告當日下午
    2 、3 點左右到我位於桃園縣中壢市○○路○ 段613 號的精
    彩企業社公益彩券行，他請我幫忙劉奕福助選，我就說好，
    因為我與被告蠻熟的。」、「（問：當時被告是否進入你的
    彩券行時有將你拉到旁邊？）有，因為彩券行是開放式的，
    他直接請我到裡面談。」、「被告將我拉到裡面，手放入口
    袋裡，我直覺反應說我與你是好友，幫你助選，不要說什麼
    代價的事。」、「（問：被告是否有問你要否要買煙錢？）
    被告問我你幫我助選是否要提供什麼買煙錢，我說這些小錢
    就不用了。」、「我沒有看到錢。」、「‧‧‧當時被告將
    我拉到裡面，我按著他的手臂，我說我是幫你助選，沒有什
    麼代價。」、「（問：既然如此，你為何要先按著他的手臂
    ？）因為這是我的本能反應，他將我拉到裡面，我就說在外
    面說就可以了，我直覺反應就是按著他的手臂。」、「‧‧
    被告拉我進去時，我就直覺按住他的手臂。」、「（問：被
    告的確有向你提及是否要買煙錢，你有反問他這是否要買票
    ，是否如此？）是。」等語（見本院九十五年九月十二日審
    判筆錄）。從而，依證人甲○○之證詞可知，證人甲○○係
    因被告將其拉入屋內，並問是否要買煙錢，證人甲○○於斯
    時臆測被告手放入口袋是要拿錢，即予阻止，證人甲○○並
    未親眼見聞被告有拿出錢之動作，是證人甲○○並未親身經
    歷被告拿出賄款要其投票予劉奕福，自難以證人甲○○個人
    臆測被告手放入口袋是要拿錢出來買票之個人推測之詞，作
    為認定被告有罪之證據。是被告辯稱伊是要拿香菸請甲○○
    抽煙等語，尚非全然不可採信。
四、綜上所述，公訴意旨此部分所指，依現存證據，尚難認在客
    觀上已達於通常一般人均不致於有所懷疑，而得確信被告確
    曾犯罪之程度。此外復查無積極證據足認被告有何公訴人前
    揭所指賄選之犯行，揆諸前開說明，本應為無罪之諭知，然
    公訴人認此部分犯行，與前揭論罪科刑部分，有連續犯裁判
    上一罪之關係，故不另為無罪之諭知，以昭審慎。
據上論斷，應依刑事訴訟法第299 條第1 項前段，公職人員選舉
罷免法第90條之1 第1 項、第3 項、第98條第3 項，修正後刑法
第2 條第1 項前段、第11條前段、修正前刑法第37條第2 項，判
決如主文。
本案經檢察官薛植和到庭執行職務。
中    華    民    國    95    年    9     月    26    日
                  刑事第一庭  審判長法  官  曾淑華
                                    法  官  王耀興
                                    法  官  黃梅淑
以上正本證明與原本無異。
如不服本判決，應於判決送達後10日內向本院提出上訴狀（應附
繕本），上訴於臺灣高等法院。
                                    書記官  魏里安
中    華    民    國    95    年    9     月    26    日
附錄本案論罪科刑法條：
公職人員選舉罷免法第90條之1  規定：
對於有投票權之人，行求期約或交付賄賂或其他不正利益，而約
其不行使投票權或為一定之行使者，處3 年以上10年以下有期徒
刑，得併科新臺幣1 百萬元以上1 千萬元以下罰金。
預備犯前項之罪者，處1 年以下有期徒刑。
預備或用以行求期約或交付之賄賂，不問屬於犯人與否，沒收之
。
犯第1 項或第2 項之罪，於犯罪後6 個月內自首者，減輕或免除
其刑；因而查獲候選人為正犯或共犯者，免除其刑。
犯第1 項或第2 項之罪，在偵查中自白者，減輕其刑；因而查獲
候選人為正犯或共犯者，減輕或免除其刑。
公職人員選舉罷免法第98條第3 項規定：
犯本章之罪或刑法分則第 6 章之妨害投票罪，宣告有期徒刑以上
之刑者，並宣告褫奪公權。


司法院資訊處製作；財團法人民間司法改革基金會備份。
